臺灣板橋地方法院刑事判決　　　　　　　99年度易字第3581號
公　訴　人　臺灣板橋地方法院檢察署檢察官
被　　　告　林世河
上列被告因詐欺案件，經檢察官提起公訴（99年度偵續字第371
號），本院判決如下：
    主  文
林世河意圖為自己不法之所有，以詐術使人將本人之物交付，處
拘役伍拾日，如易科罰金，以新臺幣壹仟元折算壹日。
    事  實
一、林世河係臺北縣板橋市（現改制為新北市板橋區，下同）漢
    生西路71號至75號漢生大樓之住戶，受其父親即漢生大樓管
    理委員會（以下簡稱管委會）前任主任委員林長庚（業經檢
    察官為不起訴處分）委託，協助其處理漢生大樓社區事務，
    並保管、動支漢生大樓公用基金及預備金。於民國98年1 月
    間，林長庚於擔任管委會主委期間，曾委託藍文雄施作漢生
    大樓之天花板修繕工程，藍文雄勘查現場後，先開立總價新
    臺幣（下同）13,000元之估價單（以下簡稱第1 張估價單）
    交付林世河，嗣因發現其他部分亦有修繕必要，而將追加修
    繕之修繕費暨材料費3,000 元與先前所估金額13,000元加總
    後，重新開立總價16,000元之估價單（以下簡稱第2 張估價
    單）交付林世河，作為請款憑據。詎林世河意圖為自己不法
    之所有，明知藍文雄僅依第2 張估價單請領取得16,000元之
    報酬，竟利用藍文雄疏未取回第1 張估價單之際，於98年1
    月15日至同年6 月28日間之某日，將上開2 張估價單均交付
    不知情之管委會財務委員王勇皓（業經檢察官為不起訴處分
    ）製作年度收支表，蓄意曲解藍文雄開具第2 張估價單之原
    意，佯稱該筆修繕工程支出金額為上開兩張估價單之總和29
    ,000元，使財務委員王勇皓陷於錯誤，如數認可核撥，林世
    河因而取得溢報之工程款13,000元。嗣江玉珠見王勇皓所張
    貼之漢生大樓98上半年度公用基金收支表暨所附上開估價單
    2 張所載之上開修繕工程款金額過高，遂向藍文雄查證後，
    始查悉上情。
二、案經江玉珠告發由臺灣板橋地方法院檢察署檢察官偵查起訴
    。
    理  由
一、證據能力：
(一)、雖被告林世河對於證人藍文雄於偵訊時之證述，不同意當作
    證據，惟按被告以外之人於偵查中向檢察官所為之陳述，除
    「顯有不可信之情況者」外，得為證據，刑事訴訟法第159
    條之1 第2 項定有明文。查證人藍文雄於偵查中向檢察官所
    為之言詞陳述，係經其以證人身分具結在卷，合於法定要件
    ，且現階段刑事訴訟法規定檢察官代表國家偵查犯罪、實施
    公訴，依法其有訊問證人之權，證人且須具結，而實務運作
    時，偵查中檢察官向被告以外之人所取得之陳述，原則上均
    能遵守法律規定，不致違法取供，其可信性極高，復查無「
    顯有不可信之情況」，依上開規定，乃屬傳聞證據之例外情
    形，有證據能力。
(二)、刑事訴訟法第159 條之5 明定：「被告以外之人於審判外之
    陳述，雖不符前4 條之規定，而經當事人於審判程序同意作
    為證據，法院審酌該言詞陳述或書面陳述作成時之情況，認
    為適當者，亦得為證據。」、「當事人、代理人或辯護人於
    法院調查證據時，知有第159 條第1 項不得為證據之情形，
    而未於言詞辯論終結前聲明異議者，視為有前項之同意。」
    其立法理由在於傳聞證據未經當事人之反對詰問予以核實，
    乃排斥其證據能力；惟當事人如放棄對原供述人之反對詰問
    權，於審判程序表示同意該等傳聞證據可作為證據，此時，
    法院除認該傳聞證據欠缺適當性外，自可承認其證據能力。
    又當事人、代理人或辯護人於調查證據時，知有刑事訴訟法
    第159 條第1 項不得為證據之情形，卻表示「對於證據調查
    無異議」、「沒有意見」等意思，而未於言詞辯論終結前聲
    明異議者，應視為已有將該等傳聞證據採為證據之同意（刑
    事訴訟法第159 條之5 立法理由參照）。經查，本案被告除
    就上開證人藍文雄於偵訊時證述之證據能力有所爭執外，其
    及檢察官於言詞辯論終結前，均未就本院所調查之下列證據
    主張有刑事訴訟法第159 條第1 項不得為證據之情形，本院
    復審酌各該證據作成時並無違法及證明力明顯過低之瑕疵等
    情況，認為適當，是本案經調查之證據均有證據能力，合先
    敘明。
二、訊據被告林世河固坦承藍文雄所開立之前揭2 張估價單均係
    交付予伊收執等情屬實，惟矢口否認有何詐欺取財犯行，並
    辯稱：藍文雄原本是拿1 式3 聯的  估價單，開立的價額是
    13,000元，他交複寫聯給我，工程做完後，他拿白色聯親筆
    簽名的那張跟我請款，我有核對跟複寫聯一樣，就付了13,0
    00元給藍文雄；第2 次工程時，是我父親叫他做的，他說有
    些雜物未移開，無法估價，所以他沒有給我紅色那張估價單
    ，等完工後，他直接拿白色聯跟我請款16,000元，而這張1
    6,000 元的估價單上有藍文雄的印章是我要求他蓋的，以便
    跟13,000元的估價單做區別，16,000元是沒有估價直接做，
    13,000元是有估價才開始做；第1 次工程是江玉珠找藍文雄
    做的工程，第2 次是我父親林長庚叫藍文雄做的工程，所以
    我不知道實際施工的內容，藍文雄有大概跟我講修繕的內容
    一個是樓梯的牆壁，一個是電梯的牆壁，因為我們想說是江
    玉珠介紹的，所以憑著信任，沒有特別去質疑，我總共給藍
    文雄29,000元，分2 次給，因為大樓有放3 萬元的零用金在
    我這裡保管，我都直接給他現金，因我在樓下開店，藍文雄
    直接到我店裡來拿，二次付款相距約1 個禮拜，且藍文雄拿
    1 萬6 千元估價單向我請款時，也沒有說是加了3 千元的工
    程，我真的沒有拿1 萬3 千元云云。惟查：
(一)、被告確有收受由證人藍文雄出具之上開2 張估價單，並將之
    提交予漢生大樓管委會財務委員王勇皓，由王勇皓如數認可
    核撥，並於製作漢生大樓公用基金收支表時，列載7 樓天花
    板修繕支出金額為29,000元，在公告上揭收支表時附上上開
    2 張估價單等情，業經被告於偵訊及本院審理時坦承不諱，
    復經證人藍文雄於偵訊暨審理時、及證人王勇皓、江玉珠於
    偵訊時均證述明確，並有藍文雄出具之估價單2 張、漢生大
    樓98上半年度公用基金收支表1 紙在卷可稽。
(二)、雖被告辯稱其有分兩次交付現金各13,000元及16,000元修繕
    款予證人藍文雄云云。然查，證人藍文雄於98年11月9 日檢
    察官偵訊時即明白結證稱：「於98年1 月份時，林長庚請我
    到臺北縣板橋市○○○路71號漢生大樓，他和我說磁磚空心
    要修繕，後來林長庚就親自帶我到大樓去看，看哪個地方需
    要修繕，後來過2 、3 天我有寫了一張13,000元的估價單給
    他，開完估價單後，林長庚同意後請我有空的時候去施工，
    我約過一、二天後就到該大樓去施工，施工當中因為大樓頂
    樓那邊有堆放雜物，我因要施工所以就將雜物移開，移開後
    我又發現牆壁磁磚有空心的地方，後來我又告知主委林長庚
    ，此部分需要追加3 千元，林長庚同意後，我過2 、3 天我
    又補一張16,000元的估價單給主委的兒子林世河請款，林世
    河當時交給我16,000元。」、「第一張是我之前開給他的估
    價單，第二張是追加3 千元的估價單，估價單的文字都差不
    多，只有增加原本沒有估算到的3 千元，3 千元算之前沒有
    估算的磁磚部分，我後來和林世河請款時，也只有請款16,0
    00元而已。」、「本次修繕的內容為七樓電梯走道的天花板
    有壁癌，所以我做泥作施工處理及刷油漆，及各樓層的磁磚
    爆裂，鏟除泥作處理，原本磁磚是估計90片，後來又因為發
    現30、40片也是空心爆裂，所以施工費用需要增加3,000 元
    ，後來才會再開一張16,000元的估價單，第一張13,000元的
    估價單我並沒有拿回來，但我也沒有請款，我只有請第2 張
    的款項。」等情綦詳（見臺灣板橋地方法院檢察署98年度他
    字第5955號偵查卷＜下稱他字卷＞第21至22頁）。其復於99
    年5 月27日檢察官偵訊時仍補充證稱：「（施工費為多少?
    ）本件原本總估價是13,000元，後來發現有空心情形，又追
    加3 千元，我之前有寫一張估價單13,000元，後來我請款時
    ，我又再寫一張估價單是16,000元，16,000元我有蓋我個人
    私章。13,000元那張估價單我沒有收回。」  、「（本件修
    繕總價為多少? ）16,000元。」、「（提示98.1 .6 、98.1
    . 14估價單，為何會有兩張估價單? ）因為要施工前要先估
    價，我就先寫了一張13,000元的估價單，我將該估價單交給
    林世河，我是和林長庚到現場去勘查，後來我將雜物移開後
    ，我發現有空心情形，我就報給林長庚說要追加3 千元，林
    長庚說可以，我就施工，完工時總共費用是16,000元。我又
    開了16,000元的估價單，因為他們是管委會，為了慎重，有
    蓋了私章，向林世河請款16,000元。」、「（為何之前13,0
    00元估價單未收回? ）以前我們都是再寫追加部分，這次為
    慎重，我重新列了一張估價單，第一張及第二張是多了追加
    的3 千元，我一時疏忽，沒有將第一張估價單收回，我也不
    知道會發生糾紛。」等語明確（見同署99年度偵續字第371
    號偵查卷＜下稱偵續卷＞第23至24頁）。再於本院審理時證
    稱：伊於98年1 月間有至漢生大樓做過一次工程，因該大樓
    七樓到八樓的樓梯間之磁磚空心爆裂需要修復，由被告爸爸
    陪伊去看過後，伊有開立一張13,000元估價單給林世河，後
    來因為要施工，所以一定要把雜物搬開，才發現雜物後方牆
    壁還有一些磁磚爆裂需要修復，所以伊有告訴林世河的爸爸
    講需要追加3 千元，後來伊去向被告請款時，有寫了16,000
    元的估價單，而且有蓋上伊個人私章，因為伊知道漢生大樓
    有管理委員會要做帳，如果有管理委員會的話，伊都會簽名
    及蓋章，且伊之前有做過漢生大樓的二次工程的經驗，而這
    次磁磚修繕工程，伊還有叫工人去幫忙，包括搬雜物的後面
    牆壁維修就是連續做了3 天；伊向被告請款的時候都只有拿
    估價單，沒有拿正式收據或發票，伊是作改修房子，一般都
    是基於互信，有時候只是口頭上的估價，連估價單都沒有，
    但這個工程因為有管理委員會所以還是要寫估價單請款，被
    告係在該大樓樓下即他的店裡當場以現金給付工程款給伊，
    因為之前有13,000元的估價單，所以伊請款時，只有就追加
    的3 千元再加進去，寫了1 張16,000元的估價單，伊收16,0
    00元時，沒有寫任何收據，也沒有要求被告把之前13,000元
    的估價單還給伊，因為伊想伊之前曾經在漢生大樓有做過二
    次工程，而且估價單上的內容寫的都一樣，只是金額加了3
    千元，所以沒有要求被告將第1 張估價單還給伊，伊確實只
    有向被告收取工程16,000元，1 月6 日估價單是在還沒有進
    場施工前開的，應該是過了2 、3 天之後，實際到場施工，
    1 月14日的估價單是在工程已經完成了2 、3 天之後才出具
    的，伊拿第1 張估價單給被告時，並沒有向被告請款，這兩
    張估價單任何人看了都知道是一樣的東西，頂多是先付伊13
    ,000元，再付伊3 千元，怎麼可能另外再付我16,000元，伊
    確定是於1 月14日帶著估價單向被告請領取得16,000元款項
    等情歷歷（見本院卷第28至31頁）。是以，證人藍文雄於歷
    次偵訊及審理時均一致證述其就於98年1 月間在漢生大樓所
    施作之修繕工程，只有向被告請領過16,000元工程款等情明
    確。
(三)、參以證人江玉珠於偵訊時證稱：伊於98年6 月底7 月初，看
    見大樓公告98年上半年度公用基金收支表，發現其中一項七
    樓天花板修繕的支出費用不實，因為修繕工人伊認識，當時
    是林長庚叫伊打電話叫藍文雄來估價修繕，後來伊就沒再過
    問，直到看到上半年度的公用基金收支表內的單據，才發現
    該項目二張估價單時間很接近，伊想藍文雄只做兩、三天，
    為何會有兩張估價單，為何會花這麼多錢，所以伊就問藍文
    雄為何修繕費用那麼貴，藍文雄跟伊說剛開始是大樓樓梯間
    ，磁磚剝落約90片，整個估價下來約13,000元，所以才開立
    一張13,000元的估價單，後來因為隔了1 、2 天又發現又有
    約30片的磁磚剝落，所以後來追加3 千元，所以才開立16,0
    00元的估價單等語（見他字卷第11頁、偵續卷第27頁）。基
    上可知，證人藍文雄對於其修繕工程之具體內容，及其曾開
    立過上開2 張估價單等情節均無所隱諱，則倘若證人藍文雄
    果真係依憑其所出具的2 張估價單所載金額，先後2 次自被
    告處請款受領過13,000元及16,000元，則其請款可謂有憑有
    據，衡情當其遭證人江玉珠詢問有關施工修繕費用乙事時，
    其大可大方言明其請款總額即為29,000元，豈有需偽稱其所
    追加的工程費用僅有3,000 元之理？且由證人藍文雄面對證
    人江玉珠詢問工程費用時坦然回應之態度，益徵證人藍文雄
    之上揭證述，係與事實相符，並非憑空虛捏。況證人藍文雄
    證稱其與被告並無仇怨，此為被告所不爭執，則衡情證人藍
    文雄自無攀詞誣陷被告而自陷罹於偽證刑責之必要。從而，
    證人藍文雄上開證述係屬信而有徵，足堪採信為真實。
(四)、再者，觀諸卷附第1 張估價單「品名」欄已有明確記載下列
    2 項內容：「7F走道天花板鋼筋混水泥爆裂處理施工、天花
    板披土、水泥漆」、「樓梯間各層樓磁磚修補施工壁磚約90
    片」，並緊接於上開2 項品名之「金額」欄下分別記載: 「
    4,500 」、「8,500 」，及總計新台幣「13,000」（詳參同
    上他字卷第7 頁）；又卷附第2 張估價單「品名」欄則係記
    載下列2 項：「7F電梯走道天花板、鋼筋混水泥爆裂處理施
    工、天花板披土、刷水泥漆」、「樓梯間各層樓磁磚爆裂鏟
    除泥作施工處理」，並緊接於上開2 項品名之「金額」欄下
    分別記載：「4,500 」、「11,500」，及總計新台幣「16,0
    00」（詳參他字卷第6 頁）。是以，一般人依上開2 張估價
    單記載之品項文字內容觀察，應立眼即可判知，上開2 張估
    價單上所載的第1 項施工品名內容及金額係完全相同，且上
    開2 張估價單所載第2 項施工品名內容均係與樓梯間各層樓
    磁磚修補有關。而倘若證人藍文雄係為向漢生大樓管委會多
    訛詐13,000元的修繕費而開立2 張估價單，則衡情其大可在
    2 張估價單上寫下不同的修繕項目以掩人耳目，焉會於2 張
    估價單之單項品名暨金額項下寫上相同的修繕內容暨數額，
    而無忌憚事後遭漢生大樓管委會或住戶質疑之理？況且，被
    告既對其係經常性負責處理漢生大樓社區事務，並保管、動
    支漢生大樓公用基金及預備金之人，並有收受由證人藍文雄
    所交付的系爭兩張估價單乙節，均不爭執，而證人藍文雄出
    具之上開兩張估價單的時間僅相隔8 天，且估價單上所載估
    價項目亦僅有列明兩項，並無任何複雜難辨之情形，則衡情
    被告對於上開兩張估價單之品項內容係有重複，且品項金額
    完全相同，顯非截然不同的兩項工程乙事，自無不知之理？
    復斟以證人林長庚於偵訊時證稱：伊於98年1 月間，有找江
    玉珠去找一個她認識的藍文雄來修繕漢生大樓的天花板，藍
    文雄有來大樓，伊有帶他看哪邊要修繕，原本是有估價，後
    來在施工時移開雜物後，又發現另外一邊有磁磚掉落的狀況
    ，廠商藍文雄向伊反應，所以伊又叫他修繕，那部分是第一
    次估價沒有估到的情形；藍文雄做好後，伊有過去看，才發
    現又有部份壞掉，有再追加工程，追加工程金額多少，他沒
    有跟我說等情甚詳（見他字卷第33至35頁），此核與證人藍
    文雄所證述有關追加修繕工程之過程無異。又被告自承其係
    與其父親同住在漢生大樓2 樓無訛（見本院卷第34頁反面）
    ，則衡情被告對於其父親向藍文雄要求追加修繕之工程內容
    為何，自當無諉為不知之理。而倘若證人藍文雄果真先後持
    上開兩張估價單就同一工程項目重複向被告請款，衡情其焉
    有不怕遭被告發現並對其提出質疑之理？是以，被告辯稱其
    僅係依據證人藍文雄所提出第2 張估價單上所載16,000元之
    金額即付款，並不知僅有追加3 千元之工程乙事，顯與事理
    相違悖，應係臨訟卸責之詞，無足採信。
(五)、綜上所述，參互印證，被告趁證人藍文雄疏未取回第1 張估
    價單之機會，蓄意曲解證人藍文雄開具第2 張估價單之原意
    ，向財務委員王勇皓佯稱該筆工程支出金額係上開共2 張估
    價單之金額總和29,000元，使王勇皓陷於錯誤，如數認可核
    撥，被告因而取得溢報之工程款13,000元，係有為自己不法
    所有之詐騙犯意甚明，而漢生大樓管委會亦因而受有損害，
    本案事證明確，被告犯行洵堪認定。
三、核被告意圖為自己不法之所有，以詐術使人將本人之物交付
    ，所為係犯刑法第339 條第1 項之罪。爰審酌被告犯罪之動
    機、目的、手段及對管委會財產所造成之損害程度非鉅，惟
    其犯後仍飾詞否認犯行之態度等一切情狀，量處如主文所示
    之刑，並諭知易科罰金之折算標準，以資懲儆。
據上論斷，應依刑事訴訟法第299 條第1 項前段，刑法第339 條
第1 項、第41條第1 項前段，刑法施行法第1 條之1 第1 項、第
2 項前段，判決如主文。
本案經檢察官莊惠真到庭執行職務。
中    華    民    國   100    年    3     月    11    日
                  刑事第十三庭審判長法  官  林淑婷
                                    法  官  饒金鳳
                                    法  官  陳昭筠
上列正本證明與原本無異。
如不服本判決，應於送達後十日內，向本院提出上訴書狀，並應
敘述具體理由；其未敘述上訴理由者，應於上訴期間屆滿後二十
日內向本院補提理由書（均須按他造當事人之人數附繕本）「切
勿逕送上級法院」。
                                    書記官  梁宜庭
中    華    民    國   100    年    3     月    11    日
附錄本案論罪科刑法條全文：
刑法第339條第1項：
意圖為自己或第三人不法之所有，以詐術使人將本人或第三人之
物交付者，處五年以下有期徒刑、拘役或科或併科一千元以下罰
金。